臺灣臺北地方法院民事判決
110年度保險字第101號
原      告  林旻翰  
訴訟代理人  温思廣律師
被      告  遠雄人壽保險事業股份有限公司

法定代理人  孟嘉仁  
訴訟代理人  洪偉勝律師
            李燕俐律師
            胡珮琪律師
上列當事人間給付保險金事件，本院於民國111年10月4日言詞辯
論終結，判決如下：
    主  文
原告之訴及假執行之聲請均駁回。
訴訟費用由原告負擔。
    事實及理由
壹、程序方面：
    按訴狀送達後，原告不得將原訴變更或追加他訴，但擴張或
    減縮應受判決事項之聲明者，不在此限，民事訴訟法第255
    條第1項第3款定有明文。查原告起訴時訴之聲明第一項原請
    求「被告應給付原告新台幣（下同）77萬8,000元，及自起
    訴狀繕本送達之翌日起至清償日止，按年息5％計算之利息」
    ；嗣於民國110年12月7日具狀變更前開聲明為「被告應給付
    原告130萬3,500元，其中77萬8,000元自起訴狀繕本送達之
    翌日起至清償日止，其餘52萬5,500元自民事追加狀繕本送
    達之翌日起至清償日止，均按年息5％計算之利息」（見本院
    卷第113頁）。又於111年4月6日具狀變更前開聲明為「被告
    應給付原告130萬3,500元，其中77萬8,000元自起訴狀繕本
    送達之翌日起至清償日止，其餘52萬5,500元自民事追加狀
    繕本送達之翌日起至清償日止，均按年息10％計算之利息」
    （見本院卷第169頁）。原告上開訴之變更，核屬擴張應受
    判決事項之聲明，被告雖不同意，惟此與首開規定要無不符
    ，應予准許，合先敘明。
貳、實體方面： 　　
一、原告起訴主張：
　㈠原告之母即訴外人古秀珍（下以姓名稱之）為要保人，於99
    年1月15日以原告為被保險人向被告購買之保險（下稱系爭
    保險契約），主契約為「遠雄人壽新終身壽險」，附加契約
    為「遠雄人壽新溫馨終身醫療健康保險附約」（下稱系爭附
    約）及「遠雄人壽新癌症終身健康保險附約」，依系爭附約
    第9條之約定，如原告住院，被告應給付「住院醫療保險金
    」，以原告投保之住院醫療保險金日額2,000元為基準，住
    院前30日內每日2,000元，住院自31日至180日每日3,000元
    ，住院自181日至365日每日3,500元。另依系爭附約第11條
    之約定，給付「住院醫療補助保險金」，以投保日額2,000
    元之50％，即每日1,000元。嗣原告因「妄想型思覺失調症」
    ，經維德醫療社團法人基隆維德醫院（下稱維德醫院）診斷
    後，自109年6月19日起即住院治療，目前仍持續住院治療中
    ，被告依兩造間保險契約之約定，應按原告住院日數給付「
    住院醫療保險金」及「住院醫療補助保險金」，詎料，被告
    卻自109年10月起即拒絕依約給付保險金，迄今累計應給付
    之保險金如后附表所示。
　㈡又原告請假外出皆有經醫師評估，請假時間短則30分鐘，長
    則6小時，並非全日請假，請假原因多為外診，且護理記錄
    上均有「經主治醫師劉良湧評估後准予請假」、「經值班蕭
    秋萍醫師同意外診」等記載，符合全民健康保險醫療辦法第
    13條第1項保險對象住院請假之規定，惟被告卻根據原告短
    時間之請假日數，即推斷為原告「未於醫院接受診療之日數
    」，進而抗辯原告並無住院之必要性，顯無理由。爰依系爭
    附約第9條及第11條約定，提起本件訴訟，請求被告給付保
    險金等語。
  ㈢並聲明：⑴被告應給付原告130萬3,500元，其中77萬8,000元
    自起訴狀繕本送達之翌日起至清償日止，其餘52萬5,500元
    自民事追加狀繕本送達之翌日起至清償日止，均按年息10％
    計算之利息。⑵願供擔保，請准宣告假執行。
二、被告則以：
　㈠原告請求109年10月至110年6月18日、110年7月5日至同年8月
    24日住院期間（下分稱第一段住院期間、第二段住院期間）
    之保險金，惟原告於109年6月19日入住維德醫院後，於109
    年6月間即有5天有請假紀錄，其後於109年7月至9月間，亦
    分別有請假13天、16天、17天之紀錄，且於第一段住院期間
    存有請假、未於醫院接受診療之日數分別為：⒈109年10月份
    ，共計15日。⒉109年11月份，共計15日。⒊109年12月份，共
    計12日。⒋110年1月份，共計6日。⒌110年2月份，共計8日。
    ⒍110年3月份，共計10日。⒎110年4月份，共計8日。足見原
    告於第一段住院期間即有多次自行請假外出或外診，應無入
    院主訴有煩躁不安、焦慮或足不出戶之情形，況依第一段住
    院期間之護理紀錄記載，就原告之「睡眠狀態」，除入院前
    兩週經勾選為「不適用」外，於109年7月起為「淺眠、易醒
    」，嗣於109年8月起至110年6月18日出院前，均為「正常」
    ，可見至遲於109年8月，原告睡眠狀況已為正常，並無入院
    時主訴有入睡困難之情形。而原告於110年7月5日再次入住
    維德醫院時，依病歷之記載，原告係因「返家後仍自覺情緒
    焦躁不安、焦慮感，想法多，聽幻覺（雜訊聲），服藥遵從
    性差」而再次住院，然原告於第二段住院期間之護理紀錄，
    明確記載有「0000000個案夜間無睡眠中斷情況....晨起情
    緒愉悅....班內個案情緒平穩，服藥遵從性被動可配合....
    個案精神可，什麼時候才會解禁，我想去外診」、「000000
    0班內個案睡眠狀況佳，無睡眠中斷情況....晨起情緒愉悅.
    ...個案精神可」、「0000000個案夜間睡眠佳無中斷情況..
    ..晨起情緒愉悅....（1100）個案自行跑來護理站字數已經
    滾了兩個小時還是睡不著，可以吃顆藥」、「0000000活動
    參與度『無動機』....護理措施與評值：醫院什麼時候解禁，
    我想去看醫生，好多科要看」、「0000000....9.護理措施
    與評值：你幫我看看腋下這個還要擦藥嗎，是不是還有一些
    些。」、「0000000個案自備眼凝膠使用完畢」、「0000000
    個案家醫科自備藥....已服用完畢」，足見原告第二段住院
    期間，情緒並無其主訴有情緒焦躁不安、焦慮感、想法多，
    反係於入院後第一天即顯愉悅、平穩，並有意識且按時服藥
    之情形，可見原告並無住院之必要。
　㈡原告第一段住院期間係自109年6月19日起即住院，於110年6
    月18日出院，共計住院365日，嗣於110年6月18日出院後16
    天，再於同年7月5日再次住院，並於110年8月24日出院（即
    第二段住院），足徵原告於109年6月19日住院365日後，隨
    即辦理出院，嗣於超過14日後再次辦理入院之情形，原告顯
    然係蓄意規避系爭附約第8條、第9條、第11條規定，即一次
    住院最高給付日數為365日，以及關於出院後14日內再次住
    院，視為一次住院辦理之限制而為入、出院，有違保險契約
    之善意及誠信原則，為權利濫用，被告自不負給付保險金之
    責任。再者，原告就其住院確有必要性，應負舉證責任，且
    所謂住院必要性，應係以具有相同專業醫師於相同情形，通
    常會診斷具有住院之必要性者，方得認為相符，非專以原告
    之主治醫師之主觀認定為依據等語，資為抗辯。
　㈢並答辯聲明：⑴原告之訴及假執行之聲請均駁回。⑵如受不利
    之判決，願供擔保，請准宣告免假執行。
三、兩造不爭執之事項：
　㈠古秀珍於99年1月15日為要保人，以原告為被保險人向被告購
    買系爭保險契約，主契約為「遠雄人壽新終身壽險」，附加
    契約為「遠雄人壽新溫馨終身醫療健康保險附約」（即系爭
    附約）及「遠雄人壽新癌症終身健康保險附約」（見本院卷
    第13至48頁）。
　㈡原告因「妄想型思覺失調症」於109年6月19日至110年6月18
    日至維德醫院住院治療，計住院365日（即第一段住院期間
    ，見本院卷第49至53頁）。原告於110年7月5日再次入住維
    德醫院至110年8月24日出院，計住院51日（即第二段住院期
    間，見本院病歷卷第511至513頁）。
　㈢被告對於原告申請給付保險金，自109年10月起即拒絕給付。
    　　　　　　　　
四、本院之判斷：
    原告主張其母古秀珍於99年1月15日為要保人，以原告為被
    保險人向被告購買系爭保險，嗣原告分別於如附表所示日期
    住院，自得依系爭附約第9條及第11條約定，請求被告給付
    住院醫療日額保險金計130萬3,500元等節，惟被告所否認，
    並以前開情詞置辯，則本件所應審究者厥為：原告就如附表
    所示日期住院，是否皆符合「住院必要性」之要件？原告依
    系爭附約第9條及第11條約定，請求被告應給付保險金130萬
    3,500元，是否有理由？茲分項析述如下：
　㈠本件系爭保險契約之系爭附約第2條名詞定義約定有：「....
    本附約所稱『住院』係指被保險人經醫師診斷其疾病或傷害必
    須入住醫院，且正式辦理住院手續並確實在醫院接受診療者
    ....」等語（本院卷第44頁)，顯然依系爭保險契約之系爭
    附約之約定，被保險人即原告因疾病或傷害，需有住院之必
    要並確實在醫院接受診療之期間，始得依約請領保險金。
　㈡按保險制度最大功能在於將個人於生活中遭遇各種人身危險
　　、財產危險，及對他人之責任危險等所產生之損失，分攤消
    化於共同團體，是任何一保險皆以一共同團體之存在為先決
    條件，此團體乃由各個因某種危險事故發生而將遭受損失之
    人所組成，故基於保險是一共同團體之概念，面對保險契約
    所生權利糾葛時，應立於整個危險共同團體之利益觀點，不
    能僅從契約當事人之角度思考，若過於寬認保險事故之發生
　　，將使保險金之給付過於浮濫，最終將致侵害整個危險共同
    團體成員之利益，有違保險制度之本旨。實際治療之醫師認
    定「有住院必要」固應尊重，但仍須符合醫理，不得違背經
    驗法則或論理法則，以符合保險為最大善意及最大誠信契約
    之契約本旨。準此，前揭保險契約條款關於「經醫師診斷有
    住院之必要性」之意義，解釋上自不應僅以實際治療之醫師
    認為「有住院必要性」，即認符合系爭保險契約條款之約定
    ，而應以具有相同專業醫師於相同情形通常會診斷具有住院
    之必要性者，方得認為相符，非專以被保險人與其主治醫師
    之主觀認定為據。　
　㈢原告主張其確實因病經醫師診斷有住院治療之必要性而住院
    進行治療，即應認符合系爭保險契約之約定一節；惟按保險
    法第54條第2項固規定：「保險契約之解釋，應探求契約當
    事人之真意，不得拘泥於所用之文字；如有疑義時，以作有
    利於被保險人之解釋為原則」，此規定，係為免保險人變相
    限縮保險範圍以逃避所應負之契約責任，而獲取不當之保險
    費利益，因而喪失保險應有之功能，及影響保險巿場之正常
    發展。然依前揭說明，保險契約為有利於被保險人之解釋，
    除不得逾越法律之強行規定外，亦不應有違保險為「最大善
    意」及「最大誠信」射倖性契約，及契約當事人應本諸「善
    意」與「誠信」之最高原則。是本件關於系爭保險契約之系
    爭附約之「住院」定義，解釋上固應尊重實際治療醫師就「
    有住院必要」之認定，但其認定仍須符合醫理，被保險人據
    以請求給付保險金無違於善意及誠信，始符合保險為最大善
    意及最大誠信契約之契約本旨。原告主張其於如附表所示期
    間之住院，被告既爭執其住院之必要性，則原告之住院究否
    符合「經醫師診斷其疾病或傷害必須入住醫院」一情，揆諸
    上開規定及說明，本件主要之爭點即應就「經醫師診斷其疾
    病或傷害必須入住醫院」要件為舉證及解釋適用。
　㈣第按當事人主張有利於己之事實者，就其事實有舉證之責任
    ，民事訴訟法第277條前段定有明文。又主張法律關係存在
    之當事人，須就該法律關係發生所須之特別要件，負舉證責
    任。而負舉證責任之當事人，須證明至使法院就該待證事實
    獲得確實之心證，始盡其證明之責任，苟應負舉證責任之當
    事人，不能舉證，以證實其主張之事實為真實，即應受不利
    之認定。而依系爭保險契約之系爭附約條款關於「經醫師診
    斷有住院之必要性」之意義，解釋上自不應僅以實際治療之
    醫師認定「有住院必要性」即屬符合系爭附約條款之約定，
    而應認以具有相同專業醫師於相同情形通常會診斷具有住院
    之必要性者始屬之，本件原告主張其於如附表所示期間之住
    院，有其必要性，符合系爭保險契約住院之定義，請求被告
    依約給付保險金，為被告否認，依前開說明，自應由原告就
    其有住院必要一事，負舉證責任。經查，原告主張其於109
    年6月19日因「妄想型思覺失調症」至維德醫院住院治療，
    於110年6月18日辦理出院；復於110年7月5日至110年8月24
    日則因「情緒煩躁不安、焦慮感，想法多，聽幻覺（雜訊聲
    ），服藥遵從性差」再次住院治療，雖有病歷在卷可稽（見
    本院病歷卷第511至513頁），惟被告辯稱原告住院期間多次
    自行請假外出或外診，住院應無必要性等語。本院依原告病
    歷中之臨時醫囑單記載其自行請假之次數有：「⒈109年10月
    份，共計15日。⒉109年11月份，共計15日。⒊109年12月份，
    共計12日。⒋110年1月份，共計6日。⒌110年2月份，共計8日
    ⒍110年3月份，共計10日。⒎110年4月份，共計8日」之紀錄
    （見本院病歷卷第117至125頁），計有69筆請假紀錄，其中
    有50筆是原告自行要求請假外出，並非外診，從原告得自行
    頻繁請假外出，且能獨自回院等情，就其住院之必要性，實
    有疑義，是被告此部分所辯，應屬可取。
　　況原告僅附具診斷證明書及病歷摘要、中華民國身心障礙證
    明、重大傷病免自行部分負擔證明卡供本院憑參，且僅提出
    其主治醫師劉良湧同意其住院之決定，並無其他相同專業醫
    師於相同情形通常會診斷具有住院之必要性佐證，難謂原告
    已盡舉證之責，稽此本院自無從為原告有利之認定。
　㈤從而，原告既未能舉證證明其自109年6月19日至110年6月18
    日、110年7月5日至110年8月24日兩次住院具住院之必要性
    要件，則其主張依系爭附約第9條及第11條約定，請求被告
    應給付原告如附表所示之保險金，即屬無據。
五、綜上所述，原告依系爭附約第9條及第11條約定，請求被告
    應給付原告130萬3,500元，其中77萬8,000元自起訴狀繕本
    送達之翌日起，其餘52萬5,500元自民事追加狀繕本送達之
    翌日起，均至清償日止，按年息10％計算之利息，為無理由
    ，應予駁回。又原告之訴既經駁回，其假執行之聲請即失所
    附麗，應併予駁回。
六、本件事證已臻明確，兩造其餘攻擊防禦方法及所提證據，經
    認於判決之結果不生影響，爰不逐一論駁，附此敘明。
七、訴訟費用負擔之依據：民事訴訟法第78條。
中    華    民    國    111    年    10    月   31    日
                  民事第四庭    法  官 陳靜茹 
以上正本係照原本作成。　　　　　　　　　
如對本判決上訴，須於判決送達後20日內向本院提出上訴狀。如
委任律師提起上訴者，應一併繳納上訴審裁判費。
中    華    民    國    111    年    10    月   31    日
                                書記官　蔡汶芯
　　　　　　　　　　　　　　　　
附表（原告主張被告應給付之保險金計算表）：
編號 住院期間 (民國) 原告請求金額 （新台幣） 備  註 1 109年10月住院 31日  ①住院醫療保險金9萬3,000元（計算式：3,000 × 31）（住院期間31至180日）。 ②住院醫療補助保險金3萬1,000元（計算式：1,000× 31）。 ③小計12萬4,000元。 系爭附約第9條之約定：住院在前30日內，每日2,000元；住院自31日至180日，每日3,000元，住院自181日至365日，每日3,500元 2 109年11月住院30日 ①住院醫療保險金9萬元（計算式：3,000 × 30）（住院期間31至180日）。 ②住院醫療補助保險金3萬元（計算式：1,000× 30）。 ③小計12萬元  3 109年12月住院31日 ①住院醫療保險金6萬3,000元（計算式：3,000 × 21）（住院期間31至180日）。 ②住院醫療保險金3萬5,000元（計算式：3,500 × 10）（住院期間31至180日）。 ③住院醫療補助保險金3萬1,000元（計算式：1,000× 31）。 ④小計12萬9,000元  4 110年1月住院 31日 ①住院醫療保險金10萬8,500元（計算式：3,500 × 31）（住院期間181至365日）。 ②住院醫療補助保險金3萬1,000元（計算式：1,000× 31）。 ③小計13萬9,500元。  5 110年2月住院 28日 ①住院醫療保險金9萬8,000元（計算式：3,500 × 28）（住院期間181至365日）。 ②住院醫療補助保險金2萬8,000元（計算式：1,000× 28）。 ③小計12萬6,000元。  6 110年3月住院 31日 ①住院醫療保險金10萬8,500元（計算式：3,500 × 31）（住院期間181至365日）。 ②住院醫療補助保險金3萬1,000元（計算式：1,000× 31）。 ③小計13萬9,500元。  7 110年4月住院 30日 ①住院醫療保險金10萬5,000元（計算式：3,500 × 30）（住院期間181至365日）。 ②住院醫療補助保險金3萬元（計算式：1,000× 30）。 ③小計13萬5,000元。  8 110年5月住院 31日 ①住院醫療保險金10萬8,500元（計算式：3,500 × 31）（住院期間181至365日）。 ②住院醫療補助保險金3萬1,000元（計算式：1,000× 31）。 ③小計13萬9,500元。  9 110年6月住院 18日 ①住院醫療保險金6萬3,000元（計算式：3,500 × 18）（住院期間181至365日）。 ②住院醫療補助保險金1萬8,000元（計算式：1,000× 18）。 ③小計8萬1,000元。  10 110年7月住院 26日 ①住院醫療保險金5萬2,000元（計算式：2,000 × 26）（住院期間1至30日）。 ②住院醫療補助保險金2萬6,000元（計算式：1,000× 26）。 ③小計7萬8,000元 住院在前30日內，每日2,000元 11 110年8月住院 24日 ①住院醫療保險金5萬2,000元（計算式：2,000 × 24）（住院期間1至30日）。 ②住院醫療補助保險金1萬8,000元（計算式：1,000× 24）。 ③小計9萬2,000元  
總  計 130萬3,500元